臺灣彰化地方法院刑事裁定　　　　　　　96年度聲判字第11號
聲　請　人　甲○○
代　理　人　王能幸律師
被　　　告　丙○○
　　　　　　乙○○
上列聲請人因告訴被告詐欺等案件，不服台灣高等法院台中分院
檢察署檢察長中華民國96年5月29日駁回再議之處分（96年度上
聲議字第929號），聲請交付審判，本院裁定如下：
    主  文
聲請駁回。
    理  由
一、按告訴人不服上級法院檢察署檢察長或檢察總長認再議為無
    理由而駁回之處分者，得於接受處分書後10日內委任律師提
    出理由狀，向該管第一審法院聲請交付審判；法院認為交付
    審判之聲請不合法或無理由者，應駁回之，刑事訴訟法第
    258條之1、第258條之3第2項前段分別定有明文。查本件聲
    請人甲○○以被告丙○○涉犯詐欺罪嫌，被告乙○○涉犯幫
    助詐欺、背信罪嫌於民國95年4月28日具狀向台灣彰化地方
    法院檢察署檢察官提出告訴，經該檢察署檢察官於96年4月
    25日以96年度偵字第384號為不起訴處分後，聲請人不服，
    聲請再議，亦經台灣高等法院台中分院檢察署檢察長96年5
    月29日以96年度上聲議字第929號處分書，以聲請人再議為
    無理由而駁回再議，並於96年6月13日寄存送達該處分書於
    中寮派出所等情，此有台灣高等法院台中分院檢察署送達證
    書1紙附卷可參，是聲請人於96年6月20日委任王能幸律師聲
    請本件交付審判案件，核與前開聲請程序之相關規定相符，
    核先敘明。
二、按刑事訴訟法第258條之1規定，告訴人得向法院聲請交付審
    判，此係對於檢察官不起訴或緩起訴裁量權制衡之一種外部
    監督機制，此時法院僅在就檢察官所為不起訴或緩起訴之處
    分是否正確加以審查，以防止檢察機關濫權。依此立法精神
    ，同法第258條之3第3項規定：法院就交付審判之聲請為裁
    定前，得為必要之調查等語，其所謂得為必要之調查，係指
    調查證據之範圍應以偵查中曾顯現者為限，不可就新提出之
    證據再為調查，亦不可蒐集偵查卷以外之證據，否則將與刑
    事訴訟法第260條之再行起訴規定混淆不清（台灣高等法院
    91年4月25日刑庭會議法律問題研討意見參照）。
三、經查：
（一）聲請人原告訴意旨以：被告丙○○係彰化縣線西鄉○○段
      992之3地號土地（下稱系爭土地）之所有權人，其意圖為
      自己不法所有，明知系爭土地之圓角部分，早經80年3月
      28日公告發布之彰化縣線西鄉都市計畫第1次通盤檢討案
      劃為道路用地並禁建，仍於90年12月28日向告訴人佯稱：
      系爭土地係商業區經彰濱工業區○○○地段，適合設立特
      種營業場所，如租用該土地建屋，經營相關事業，必能獲
      利云云，致告訴人誤信其言，向其租用系爭土地建築房屋
      ，雙方約定系爭土地（面積630平方公尺）全部租予告訴
      人，租期自90年12月28日至96年11月30日止，租金第1、2
      年每月新台幣（下同）3萬5千元，第3、4年每月3萬8千元
      ，第5、6年每月4萬元，告訴人在系爭土地上所建之建物
      應以被告丙○○之名義申報。其後因租約有延長必要、系
      爭土地陸續分割出彰化縣線西鄉○○段992之27、992之28
      地號及告訴人已於系爭土地上建築房屋等情，雙方復於93
      年11月18日合意終止原租賃契約，另訂新約並依法公證，
      租賃標的物仍為系爭土地（包括分割後之原地號及因分割
      而新增之992之27、992之28地號），另含告訴人新建之房
      屋1棟，租期自93年12月1日至99年11月30日止，租金仍同
      原租約。被告乙○○係受被告丙○○委任，辦理上揭新租
      約簽訂及公證事宜之代書，竟基於意圖為被告不法利益及
      幫助被告詐欺之犯意，將上揭新租賃契約書之名稱記載為
      「房屋」租賃契約書，內容記載為雙方因「房屋」租賃事
      宜而訂立契約，刻意迴避租地建屋及土地禁建之事實。告
      訴人繳交租金至94年8月，共計154萬元，惟所租土地之大
      部分（992之3地號，面積405平方公尺，及992之28地號，
      面積47平方公尺）仍無法取得建築執照，因而不再續繳。
      嗣經被告丙○○提起拆屋還地之訴後，告訴人向彰化縣線
      西鄉公所查詢，方悉系爭土地早已禁建，因認被告丙○○
      涉有詐欺，被告乙○○涉有背信及幫助詐欺等罪嫌。
（二）台灣彰化地方法院檢察署檢察官偵查終結後以，犯罪事實
      應依證據認定之，無證據不得認定犯罪事實。再認定不利
      於被告之事實，須依積極證據，苟積極證據不足為不利於
      被告事實之認定時，即應為有利於被告之認定，更不必有
      何有利之證據。訊據被告丙○○堅決否認有何上揭犯行，
      辯稱：系爭土地被劃為道路用地之部分並未經徵收，伊亦
      未接獲有關系爭土地都市計畫案之開會通知，故伊於90
      年12月間訂定租約時，並不知有切角（圓角）及禁建情事
      。嗣告訴人於承租約1個月後告訴伊土地有切角（圓角）
      ，伊答稱那就不要租了，告訴人卻稱其有辦法處理。又90
      年間訂約時，土地上並無房屋，93年間已有房屋，且原租
      約約定建物要申報伊之名義，因此改成房屋租約。另系爭
      土地又分割出992之28地號之道路用地，伊亦不知，有何
      需要配合之處，都是告訴人告知伊，土地權狀都在柯代書
      處，相關事宜都是柯代書在處理等語。被告乙○○辯稱：
      90年12月28日租約已約定必須以丙○○之名義申請建築，
      而且契約書上另有寫出基地坐落，表示也有租土地，故新
      訂的租約並無不實之處，伊亦不知租約上的土地有禁建等
      語。經查：
1.經檢察官函請彰化縣政府、彰化縣線西鄉公所提供系爭土地都
  市計畫通盤檢討案相關資料，據彰化縣政府函覆：原992之3地
  號土地有圓角之部分（即嗣後分割新增之992之28地號土地，
  有地籍圖可參），經彰化縣線西鄉都市計畫第1次通盤檢討案
  變更為道路用地，由彰化縣政府於80年3月28日以80彰府工都
  字第108167號公告發布。本案至今事隔10餘年，是否有通知地
  主出席、如何通知等節已難查考。惟依都市計畫法第19條規定
  ，主要計畫擬定後，送該管政府都市計畫委員會審議前，應於
  各該直轄市、縣（市）（局）政府及鄉鎮縣轄市公所公開展覽
  30天及舉行說明會，並應將公開展覽及說明會之地點登報周知
  ，任何公民或團體得於公開展覽期限內，以書面載明姓名或名
  稱及地址，向該管政府提出意見，由該管政府都市計畫委員會
  予以參考審議，連同審議結果及主要計畫一併報請內政部核定
  之，本案係依上揭規定，於77年1月15日至77年2月13日辦理公
  開展覽作業，並於77年1月20日舉辦說明會周知公民或團體，
  本件展覽期間，計接獲人民團體陳情意見一案，另有逾公開展
  覽期間提出者一案，惟陳情位置均與系爭土地無涉等語。彰化
  縣線西鄉公所函覆：都市計畫通盤檢討業務為三級三審制，經
  鄉公所檢討後，須再送縣府及內政部審查（精省前為省府），
  因此，該所無法提供歷次出席開會者之簽到名單；都市計畫通
  盤檢討辦理時須公告徵求意見，並須將計畫書圖辦理公開展覽
  ，並無個別通知地主等語，以上有彰化縣政府95年12月18日府
  城建字第0950242368號函及彰化縣縣鄉公所95年9月21日線鄉
  建字第0950007889號函在卷可稽，再經核對彰化縣政府及彰化
  縣線西鄉公所上開函件檢附及另傳真予本署之相關文件，亦未
  見有何被告丙○○知悉上開都市計畫通盤檢討案之證據。此外
  ，彰化縣線西鄉○○段992之28地號雖已分割為道路用地，惟
  目前尚登記於被告丙○○名下，並未徵收，有土地登記簿謄本
  為憑。足認上揭都市計畫，開會時是否有通知地主出席，已無
  可考，能確定者，僅係該都市計畫曾辦理公開展覽作業及說明
  會，然有關系爭土地部分，並未有公民或團體提出意見，及上
  揭道路用地部分，並未徵收，亦無其他被告丙○○知悉上揭都
  市計畫通盤檢討案之證據。
2.次據告訴人陳稱：伊於91年2月間申請建照，發現系爭土地有
  圓角，建築線無法劃出而遭退件，經協調後，由被告丙○○配
  合辦理，於91年2月5日將系爭土地分割為中興段992之27地號
  及992之3地號2筆土地，並先以992之27地號土地申請建照，至
  93年6月15日由彰化縣政府核發，同年11月2日取得房屋之使用
  執照等情（參照告訴狀犯罪事實第2段及95年6月5日、95年9
  月29日偵訊筆錄），與被告丙○○辯解相符。
3.系爭土地於92年10月20日分割出992之28地號之道路用地，有
  土地登記簿謄本可資參照，有關系爭土地分割後之限建情形，
  卷內彰化縣政府95年6月22日府建管字第095115313號函稱：分
  割後之992之3、992之27地號土地位屬商業區，得依規定申請
  建築，依都市計畫法臺灣省施行細則第17條規定，八大行業非
  在禁止項目之列；至992之28地號土地，業於80年3月28日彰府
  工都字第108167號公告發布實施之變更線西都市計畫（第一次
  通盤檢討）案中，由商業區○○○道路用地，屬公共設施用地
  ，上開地號土地在未辦理徵收開闢前，得依「都市計畫公共設
  施保留地臨時建築使用辦法」規定辦理，依該辦法，尚未有容
  許八大行業使用之規定等情。次查，分割後992之3地號土地面
  積為405平方公尺，992之27地號土地面積為178平方公尺（參
  照土地登記簿謄本），此二部分土地均可申請建築，並不禁止
  八大行業之使用，而禁止八大行業使用之992之28地號土地，
  面積為45平方公尺（參照土地登記簿謄本），是限建部分僅佔
  告訴人全部租用面積約百分之7。復查，被告丙○○於91年間
  ，因告訴人反應建照無法申請，同意其免繳4個月租金（計14
  萬元），又原租約規定第3年租金要調漲，實際上被告丙○○
  並未予調漲，因而告訴人少繳3萬元租金等情，亦為兩造所共
  承（95年9月29日偵訊筆錄），告訴狀中陳稱被告丙○○詐得
  之租金計44個月，共154萬元，其百分之7約為11萬元，尚不及
  被告丙○○所減免之租金共17萬元。是故，縱退萬步以言，被
  告丙○○知悉系爭土地有部分經都市○○○○○道路用地而限
  建，然限建部分既僅佔租用面積之極小部分，而其配合告訴人
  之需求所減免之租金，又多於限建部分得收取之租金，實難認
  其有何詐欺之犯意。
4.告訴人雖另稱：縱使分割後992之3地號依法可申請建築，並不
  禁止八大行業之使用，惟因現場尚未釘樁，故仍無法建築等語
  （參見95年9月29日偵訊筆錄）。曾受託為告訴人申請系爭土
  地建築執照之宋國安建築師事務所亦函稱：系爭土地雖於92年
  10月20日完成書面分割作業，惟現場尚須釘定都市○○道路界
  樁（應是都市○○道路中心樁）後始能申請建築（因有了中心
  樁，才能據以定出土地界線及畫出建築線），故該土地在尚未
  完成前述作業前，仍屬禁建等語，此有宋國安建築師事務所96
  年3月12日96建安字第015號函及台灣彰化地方法院檢察署96年
  3月13日公務電話紀錄單可參。惟系爭土地於何時釘定都市○○道路中心樁，係屬主管機關之權責，且道路用地如未釘定都
  市○○道路中心樁，鄰近土地即暫時無法建築一事，乃建築專
  業之範疇，非一般人所能普遍知曉。本件992之28地號土地被
  劃為道路用地並已實施分割一節，已難驟認被告丙○○知悉其
  事，遑論進一步指摘其明知該土地遲未釘定都市○○道路中心
  樁，導致992之3地號土地亦未能建築，從而認其有詐欺犯行，
  更屬無據。據上所述，被告丙○○不成立詐欺犯行，應堪認定
  。
5.有關被告乙○○部分，按刑法第342條第1項之背信罪，須以為
  他人處理事務為前提，所謂為他人云者，係指受他人之委任等
  原因而為其處理事務而言，此有最高法院71年度台上字第2296
  號裁判要旨足參。被告乙○○係被告丙○○所委任之代書，此
  為告訴人及被告2人所不爭，是被告乙○○既非受告訴人甲○○委任，自非刑法第342條所定「為他人（被害人）處理事務
  」之人。次按，新訂定之租賃契約書，名稱雖為「房屋」租賃
  契約書，惟新約簽訂時，土地上已建有房屋，而原租約第5條
  第1款明定：由告訴人出資，以被告丙○○名義，在系爭土地
  上申請建築，嗣後增建之建物亦應申報為被告丙○○之名義，
  則房屋形式上既為被告丙○○所有，將之列為告訴人承租之標
  的物，並無訛誤。另新租約第1條除標示租賃房屋所在地及使
  用範圍外，復明確記載基地座落：線西鄉○○段992之27地號
  ，面積178平方公尺；線西鄉○○段992之28地號，面積47平方
  公尺；線西鄉○○段992之3地號面積405平方公尺「全部出租
  」等語，亦足以表明土地同樣為租賃之標的物。以上有原租約
  及新訂租約在卷為憑，核與被告乙○○上開辯詞相符，足認新
  租約之記載並無不實，亦無對告訴人造成損害。復按，被告丙○○並不成立詐欺罪，已見上述。因而，被告乙○○亦無背信
  及幫助詐欺之罪責至明。認被告詐欺等罪嫌不足，而為不起訴
  處分。
（三）台灣高等法院台中分院檢察署處分書以：本件被告罪嫌如
      何不足，業經原檢察官偵查明確，且原檢察官所為不起訴
      理由之論斷，並無違背證據法則或有理由矛盾、不備之情
      形。另依彰化縣政府95年12月18日府城建字第0950242368
      號函及彰化縣線西鄉公所95年9月21日線鄉建字第0950007
      889號函及相關文件，亦未見有何被告丙○○知悉上開都
      市計畫通盤檢討案之證據，彰化縣線西鄉○○段99 992之
      28地號雖已分割為道路用地，惟目前尚登記於被告丙○○
      名下，並未徵收，有土地登記簿謄本為憑。故被告丙○○
      所辯於90年12月間訂定租約時，並不知有切角（圓角）及
      禁建情事，並非不可採。另被告乙○○係被告丙○○所委
      任之代書，非聲請人所委任，自非刑法第342條所定「為
      他人（被害人）處理事務」之人。再原租約第5條第1款明
      定：由聲請人出資，以被告丙○○名義，在系爭土地上申
      請建築，嗣後增建之建物亦應申報為被告丙○○之名義，
      則房屋形式上既為被告丙○○所有，將之列為聲請人承租
      之標的物，並無訛誤。綜上所述，原檢察官依全部卷證資
      料認被告罪嫌不足，而處分不起訴，核無違誤，聲請人聲
      請再議所指，或就原檢察官已論斷之事項，徒憑己見，任
      意指摘，或重為事實之爭執，或與待證事實無重要關係者
      ，或待證事實已臻明確無再調查之必要，均不能作為被告
      有犯罪之認定依據，認其聲請再議為無理由，予以駁回。
四、聲請交付審判意旨以：被告丙○○明知彰化縣線西鄉○○段
    992之3號土地係屬禁建區域，竟隱瞞事實將該系爭土地於90
    年12月18日出租予告訴人。系爭土地由圓角改為切角之部分
    業經彰化縣政府線西鄉公所證明確定禁建並依法公告，此有
    彰化縣政府80年3月28日80彰府工都字第10816號公告發布可
    按，被告竟抗辯不知有切角及禁建事實，顯係推卸其責。被
    告丙○○於90年12月28日起即有詐騙之不法意圖，然原檢察
    官竟偏袒被告丙○○，以線西鄉○○段992之28號土地面積
    為45平方公尺僅佔百分之7云云，殊不知告訴人向被告承租
    土地面積為630平方公尺，系爭土地係於90年12月28日告訴
    人承租前即已禁建，並於91年2月5日分割後再於92年10月20
    日分割，其中分割後新增之992之28號土地亦屬禁建土地，
    歷經2年多告訴人損失慘重。被告丙○○自始於90年12月28
    日即有詐欺之不法所有意圖。告訴人因被告丙○○詐騙之行
    為，致告訴人於承租土地上所支出之設計建物鑑界、建築師
    聲請費、建築執照費、從事建築之鑑界、擋土牆建造、填土
    、基柱、地樑、水電等費用高達176萬元，暨被告自90年12
    月28日至94年8月每月詐得租金3萬5千元（合計44個月共154
    萬元）。況少收4個月租金並非用來抵扣切角道路用地之損
    失，其不法所得是整塊地所有租金。被告乙○○係代書，為
    他人處理事務之人，於告訴人與被告丙○○訂立第二次公證
    契約時，刻意以房屋租約為主，規避租地建屋之事實，不無
    違背其任務，隱瞞土地禁建之事實，顯有背信之嫌。
五、前開不起訴處分及駁回再議理由暨事證，業經本院調閱前開
    卷證核閱屬實，本件聲請人前開聲請交付審判之理由，前開
    不起訴處分書及駁回再議處分書皆已詳細論列說明，而前述
    理由，亦無何違背經驗法則、論理法則或其他證據法則之情
    事，本院認本件並無聲請人所指摘不利被告之事證未經檢察
    機關詳為調查或斟酌，或不起訴處分書所載理由違背經驗法
    則、論理法則或其他證據法則等得據以交付審判之事由存在
    ，聲請人聲請交付審判之理由與再議聲請狀及續狀均相同，
    復未能提出原偵查卷內所有之確切證據供本院調查參酌，揆
    諸依上開說明，本件交付審判之聲請為無理由，應予駁回。
六、依刑事訴訟法第258條之3第2項前段，裁定如主文。
中　　華　　民　　國　　96　　年　 　7　　月　　30  　日
                  刑事第六庭    審判長  王義閔
                                法  官  鄭舜元
                                法  官  林欣苑
以上正本證明與原本無異。
本件不得抗告。
中　　華　　民　　國　　96　　年　 　7　　月　　30  　日
                                書記官  楊筱惠
